【裁判字號】    95,中簡上,425
【裁判日期】    951106
【裁判案由】    妨害自由
【裁判全文】
臺灣臺中地方法院刑事判決  95年度中簡上字第425號
上  訴  人  臺灣臺中地方法院檢察署檢察官
上  訴  人
即  被  告  丁○○（原名張少鈺）
上列上訴人因妨害自由案件，不服本院臺中簡易庭95年度中簡字
第1448號中華民國95年6月29日第一審簡易判決（聲請案號：臺
灣臺中地方法院檢察署95年度偵字第11365號），提起上訴，本
院管轄之第二審合議庭判決如下：
    主    文
原判決撤銷。
丁○○以脅迫使人行無義務之事，處有期徒刑肆月，如易科罰金
，以銀元佰元即新臺幣玖佰元折算壹日。
    事    實
一、緣丁○○於民國八十八年間，與乙○○（原名施能昆）及其
    同居人戊○○分別在臺中縣太平市車龍埔附近之夜市擺設電
    動玩具機台攤位，由於丁○○涉嫌竊取戊○○所有之電動玩
    具機台，為賠償戊○○之損失，丁○○乃於八十八年十二月
    三十日簽發面額合計新臺幣（下同）十五萬元之本票共計十
    三張（票號TH0000000至TH0000000號、TH0000000號），交
    予乙○○。之後，丁○○得知乙○○、戊○○未花分文即自
    收購二手電動玩具機台之業者處取回被竊取之電動玩具機台
    ，為取回前揭本票，遂於八十九年一月二日下午四、五時許
    ，打電話給戊○○、乙○○相約見面，乙○○以為丁○○係
    要清償前所簽發到期日為八十八年十二月三十一日、票號TH
    0000000號、面額二萬元之票款，且適逢夜市擺攤時間，乙○○即駕駛自小貨車搭載戊○○、女兒丙○○（聲請簡易判
    決處刑書誤載為施瓊文，下稱乙○○等三人）一同前往赴約
    ，並由丁○○開車引導至臺中縣太平市○○路某加油站對面
    處。詎丁○○竟基於脅迫使人行無義務之事之犯意，將裝有
    汽油之桶子藏在身後，下車走向乙○○所駕車輛，喝令乙○○等三人跟著伊走，乙○○等三人不從，丁○○遂將汽油往
    坐在車內之乙○○等三人潑灑，並且手持打火機，向乙○○
    等三人恫嚇稱：如果不下車，就要點火等語，致使乙○○等
    三人均心生畏怖，陸續下車，丁○○即以此脅迫方式，使乙○○等三人行無義務之事。嗣因乙○○等三人於下車後，均
    乘機逃離現場，並就近至臺中縣警察局霧峰分局宏龍派出所
    報案，始查悉上情。
二、案經乙○○訴由臺灣臺中地方法院檢察署檢察官偵查後，聲
    請簡易判決處刑。
    理    由
一、訊據被告丁○○對於其有因證人戊○○擺設在夜市之電動玩
    具機台失竊，而簽發面額合計十五萬元之上開本票共計十三
    張，且事後得知證人戊○○未花分文即自回收二手動電玩具
    機台之業者處取回機台之事實，固坦承不諱，但矢口否認有
    何前揭妨害自由之犯行，辯稱：伊就上開本票事只有與證人
    戊○○聯絡，但證人戊○○表示本票在證人乙○○處，之後
    又表示本票已經不見了，彼此就沒有再聯絡。伊從未與證人
    乙○○聯絡，更未於八十九年一月二日在臺中縣太平市○○
    路某加油站對面與證人乙○○等三人見面，並向渠等三人潑
    攦汽油，持打火機恫嚇稱：若不下車就要點火等語之舉動云
    云。經查，上揭犯罪事實，業據被告於警詢時自承：確有於
    八十九年一月二日在臺中縣太平市○○路某加油站對面與證
    人乙○○碰面等語，復經證人乙○○、戊○○於本院審理時
    ，證人丙○○於偵查中及本院審理分別結證綦詳；且就被告
    確有於八十九年一月二日下午四、五時許，在臺中縣太平市
    ○○路某加油站對面處，向證人乙○○等三人潑灑汽油，並
    持打火機恫嚇稱：若不下車，就要點火等語之事實，證人乙○○於本院審理時係結證稱：「（本票）分一年的期間，第
    一張是二萬元，被告說本來約定的時間已經超過二、三天，
    被告說要拿第一張的錢交換本票，他打電話給我，他說約在
    太平的車籠埔那邊，他叫我們跟著他的車子走，車子過了車
    籠埔的加油站就是太平市○○路的加油站，他就停車，我就
    以為他要拿錢交換本票，他一靠近我們就將汽油潑進來，並
    說不准動，他是拿我們交給派出所的桶子潑汽油，從駕駛座
    潑．．．左手拿打火機，叫我們統統不要動，叫我們坐入他
    的車子，如果不下車要點火，因為經過差不多半個鐘頭後，
    我認為堅持會發生意外，因為車上還有我的同居人戊○○及
    女兒丙○○．．．我就向坐在右手邊的女兒使眼色下車，我
    女兒就下車，我也從左手邊下車，並且喊救命，被告就跑了
    。」、「．．．他把車子停放在離我們不遠的地方，過來的
    時候，手放在後面，我的車子窗戶是打開的，被告一靠近我
    們，就把汽油潑進來，我們三個人都有被潑到，我們三人都
    很害怕．．．被告潑汽油進來時，我們第一感覺是怎麼涼涼
    的，之後聞到汽油味，才知道是汽油．．．」等語，證人戊○○則到庭結證稱：「（審判長問：後來你有無接到被告的
    電話說要約見面談還錢的事情？）有，那時候我和乙○○住
    在一起，是我們要去夜市擺攤約黃昏四、五點的時候，是我
    接到電話．．．當時準備要去夜市，就約那個時間，約在太
    平個一個橋，後來又約到加油站的對面，當時車上有我、乙○○及丙○○，被告就下車，走到我們車子駕駛座旁，威脅
    我們，當時車子是乙○○開的，被告叫我們跟著他走，我們
    不肯，因為是夜市的時間，結果被告就拿汽油潑進來，好像
    是寶特瓶裝著，手上並有拿打火機，並說如果不下車，就要
    點火，我們全身都被潑到汽油，大家都會害怕，我們就下車
    ，一下車我們就喊救命，三個人跑三個方向．．．」等語，
    另證人丙○○於本院審理時係結證稱：「被告跟乙○○約好
    ，他說要拿錢給乙○○，當時我跟乙○○一起出門，被告一
    直打電話給乙○○，約地方，本來約另外一個地方，因為沒
    有什麼人煙，我本來還說不要去，乙○○說沒有關係，一起
    去，我當時跟我父親一起在夜市做，我是賣帽子手套、圍巾
    ，被告一直更改地方，後來在路上遇到被告，他叫我們跟著
    ，後來停在一個加油站，他的車子停在我們的前面，被告下
    車走過來，不知道左手拿著一個很像鐵罐子的瓶子，我本來
    覺得很奇怪，被告一來就潑那罐瓶子，當時乙○○坐在駕駛
    座，戊○○做中間，我坐最右邊，駕駛座車的窗戶是搖下來
    的，被告潑水進來後，我以為是潑水而已，後來聞到汽油味
    ，被告．．．並且拿打火機，我就趕快跳車，我有聽到被告
    跟乙○○說叫我趕快上車，不然要點火，戊○○一直用手暗
    示叫我先離開，我就先走．．．之後我就聽到乙○○喊救命
    ，之後再碰到乙○○的時候，我問乙○○怎麼離開的，他說
    被告要他上被告的車，乙○○跟戊○○就想說先答應他，兩
    人下車後就一邊跑一邊喊救命才脫困的。」等語，證人乙○○、戊○○、丙○○三人上開指訴之情節，互核相符，並有
    被告簽發之上開本票合計十三張、臺中縣警察局霧峰分局受
    理刑事案件報案三聯單、臺中縣警察局霧峰分局宏龍派出所
    刑事案件報告單附卷可稽，證人乙○○、戊○○、丙○○所
    為證述，確有所據，堪予採信。被告以前揭情詞空言否認，
    毫無憑證，顯係事後飾卸之詞，委不可採。從而，被告上開
    犯行，事證明確，洵堪認定。
二、新舊法比較之說明：
（一）刑法第二條第一項規定：
      查被告行為後，刑法第二條第一項業於九十四年二月二日
      修正公布，並自九十五年七月一日起施行。修正後刑法第
      二條第一項規定，已將新舊法律適用之「從新從輕」原則
      ，改採「從舊從輕」原則，而此規定僅係規範行為後法律
      變更所生新舊法律比較適用之準據法，並非實體刑罰法律
      ，自不生行為後法律變更之比較適用之問題，應逕行適用
      新法第二條第一項之規定，為「從舊從輕」之比較。
（二）刑法第三百零四條第一項法定刑為罰金部分：
  １、被告行為後，刑法第三十三條第五款業於九十四年二月二
      日修正公布，並自九十五年七月一日起施行；修正後刑法
      第三十三條第五款規定「罰金：新臺幣一千元以上，以百
      元計算之。」，與修正前刑法第三十三條第五款規定「罰
      金：一元以上。」不同。比較新舊法結果，以舊法較有利
      於行為人，故依刑法第二條第一項前段規定，本案關於刑
      法第三百零四條第一項之法定刑罰金部分，自應適用行為
      時之法律即修正前刑法第三十三條第五款規定決定其罰金
      部分之法定刑。
  ２、法定刑為罰金之提高標準之新舊法適用：
      被告行為後，關於刑法罰金刑部分，業於九十五年六月十
      四日以華總一義字第０９５０００３５１８１號令增訂公
      布刑法施行法第一條之一，明定：「中華民國九十四年一
      月七日刑法修正施行後（按指九十五年七月一日），刑法
      分則編所定罰金之貨幣單位為新台幣。九十四年一月七日
      刑法修正時，刑法分則編未修正之條文定有罰金刑者，自
      九十四年一月七日刑法修正施行後，就其所定數額提高為
      三十倍。但七十二年六月二十六日到九十四年一月七日新
      增或修正之條文，就其所定數額提高為三倍。」，與該條
      增訂公布前，就罰金刑部分所適用之罰金罰鍰提高標準條
      例第一條前段、現行法規所定貨幣單位折算新臺幣條例第
      二條規定不同。而刑法第三百零四條第一項係刑法分則編
      未修正之條文而定有罰金刑者，比較新舊法適用之結果，
      其關於法定刑為罰金部分之提高標準，新法並無較有利於
      被告之情形，故依刑法第二條第一項前段規定，本案關於
      刑法第三百零四條第一項之法定刑罰金提高標準部分，自
      應適用行為時之法律即罰金罰鍰提高標準條例第一條及現
      行法規所定貨幣單位折算新臺幣條例第二條。
（三）刑法第四十一條第一項規定：
      查被告行為後，刑法第四十一條第一項前段業於九十四年
      二月二日修正公布，並於九十五年七月一日施行。修正前
      刑法第四十一條第一項前段規定：「犯最重本刑為五年以
      下有期徒刑以下之刑之罪，而受六個月以下有期徒刑或拘
      役之宣告，因身體、教育、職業、家庭之關係或其他正當
      事由，執行顯有困難者，得以一元以上三元以下（按指銀
      元）折算一日，易科罰金。」，又被告行為時之易科罰金
      折算標準，修正前罰金罰鍰提高標準條例第二條前段（現
      已刪除）規定，就其原定數額提高為一百倍折算一日，則
      本件被告行為時之易科罰金折算標準，應以銀元三百元折
      算一日，經折算為新臺幣後，應以新臺幣九百元折算為一
      日。惟修正後之刑法第四十一條第一項前段則規定：「犯
      最重本刑為五年以下有期徒刑以下之刑之罪，而受六個月
      以下有期徒刑或拘役之宣告者，得以新臺幣一千元、二千
      元或三千元折算一日，易科罰金。」比較修正前後之易科
      罰金折算標準，以九十五年七月一日修正公布施行前之規
      定，較有利於行為人，則應依刑法第二條第一項前段，適
      用修正前刑法第四十一條第一項前段及罰金罰鍰提高標準
      條例第二條規定，定其折算標準。
三、核被告所為，係犯刑法第三百零四條第一項之以脅迫使人行
    無義務之事罪。又按刑法第三百零五條之恐嚇危害安全罪，
    係指單純以將來加害生命、身體、自由、名譽、財產之事，
    恐嚇他人致生危害於安全者而言，如對於他人之生命、身體
    等，以現實之強暴、脅迫手段加以危害要挾，使人行無義務
    之事或妨害人行使權利，即應構成刑法第三百零四條之強制
    罪，縱有恐嚇行為，亦僅屬犯強制罪之手段，無更論以恐嚇
    危害安全罪之餘地。最高法院八十四年度台非字第一九四號
    判決可資參照。基此，被告在向證人乙○○等三人潑灑汽油
    後，雖持打火機向渠等三人恫嚇稱：若不下車，要點火等語
    ，不另論以恐嚇危害安全罪。被告以一行為使證人乙○○、
    戊○○、丙○○行無義務之事，係一行為侵害數法益，觸犯
    構成要件相同之數罪名，為想像競合犯，應依刑法第五十五
    條規定，論以一罪。原審依刑事訴訟法第四百四十九條第一
    項前段、第四百五十四條第二項，刑法第三百零四條第一項
    、第五十五條、修正前第四十一條第一項前段，罰金罰鍰提
    高標法條例第一條前段、第二條（修正前），判決被告犯強
    制罪，處有期徒刑四月，如易科罰金，以銀元三百元折算一
    日，固非無見，但依現有證據並無法證明被告於上揭時、地
    向證人乙○○等三人潑灑汽油時，亦有持刀向渠等三人恫嚇
    之行為（理由詳後述），原審誤認被告亦有持刀之脅迫行為
    ，容有未洽。是以被告否認上揭犯行，不服原審判決而提起
    上訴，雖無理由，但原審既有上開可議之處，且檢察官依告
    訴人乙○○之請求，指摘原審量刑過輕而提起上訴，亦非無
    據，自應由本院第二審合議庭撤銷原判決，另為適法判決。
    爰審酌被告前於八十三年間因違反麻醉藥品管理條例案件，
    經法院判處有期徒刑四月，如易科罰金，以銀元三百元折算
    一日確定，於八十三年八月二十二日易科罰金，執行完畢，
    此後迄至本案發生時，均無其他犯罪紀錄，素行非惡，有臺
    灣臺中地方法院檢察署全國刑案資料查註表、臺灣高等法院
    被告前案紀錄表可按，其為賠償證人戊○○被竊動動玩具機
    台之損失，雖簽發前開本票合計十三張，但在得知證人戊○○未給付分文即已自收購二手電動玩具機台之業者處取回機
    台後，為取回上開本票，竟不思以理性方式協調，而以潑灑
    汽油、持打火機恫嚇要點火等加害證人乙○○、戊○○、丙○○生命、身體之脅迫方式，犯罪之動機、目的雖屬單純，
    但手段並非平和，且稍有不慎，可能致生證人乙○○等三人
    現實之惡害，所生危險非小，幸證人乙○○等三人能自行趁
    機逃離，始未釀成任何實害，再考之被告係高職肄業，原在
    夜市擺設電動玩具機台等智識及生活狀況，暨犯後始終砌詞
    矯辯，未能坦認，又未能誠心向證人乙○○等三人致歉，犯
    後態度不佳等一切情狀，量處如主文第二項所示之刑，並諭
    知易科罰金之折算標準。
四、公訴人雖謂被告於上揭時、地向證人乙○○等三人潑灑汽油
    後，另有手持刀子脅迫證人乙○○等三人之犯行，並以證人
    乙○○及丙○○之指訴資為論據。然按告訴人之告訴，係以
    使被告受刑事追訴為目的，是其陳述是否與事實相符，仍應
    調查其他證據，以資審認，必被害人所述被害情形，無瑕疵
    可擊，且就其他方面調查，又與事實相符，始足據為有罪判
    決之基礎。最高法院八十一年度台上字第三五三九號、八十
    三年度台上字第九八九號裁判可資參照。查證人乙○○於本
    院審理時及證人丙○○於偵查中及本院審理時雖始終一致證
    稱：被告於潑灑汽油後，有持刀子從證人乙○○所駕車輛之
    駕駛座伸入等語，但證人戊○○卻始終未提及被告有持刀恫
    嚇之被害情節，且經本院訊以「被告潑完汽油後，有無拿刀
    子？」等語，證人戊○○係結證稱：「好幾年了，我不記得
    ，我最害怕的就是拿打火機並潑我汽油」等語，但依證人乙○○所言，被告當時所持刀械類似西瓜刀，約一尺二長，形
    體非小，任意揮動，立即可對證人乙○○等三人之身體、生
    命造成現實之危害，一般人對此長刀之懼怕當不下於被潑灑
    汽油且被要脅要點火之情形。是以被告當時除手持打火機外
    ，若真另有持此形式之刀子恫嚇證人乙○○等三人之舉動，
    衡諸常情，同坐在車內之證人戊○○當亦應深受驚嚇而印象
    深刻，應無毫無記憶之可能。再者，被告乙○○既堅詞指訴
    被告有此持刀要脅之行為，於案發後隨即向臺中縣警察局霧
    峰分局宏龍派出所報案時，理當亦會向警方陳明被告持刀脅
    迫之經過，惟依卷附之臺中縣警察局霧峰分局宏龍派出所報
    告單所示，在犯罪事實欄下僅記載：「右嫌疑人于發生時、
    地，手持鐵罐內裝汽由無故潑灑被害人等三人後逃逸無，
    案經被害人至所報案處理。」，亦無隻字片語提及被告持刀
    犯罪之情事。參以證人乙○○與丙○○係父女關係，證人丙○○於案發時尚未滿二十歲，就被告持刀部分之證述，是否
    因一持驚嚇，或受證人乙○○之影響，而為附和證人乙○○
    之證述，非無可能，所言即難遽採。從而，證人乙○○與丙○○就被告持刀脅迫部分之證述，既核與同時在場之證人戊○○所陳不符，復與渠等三人報案時之紀錄資料不合，又未
    扣得任何刀械可佐實，應認證人乙○○此部分之指訴尚非毫
    無瑕疵可指，無從遽採。此外，公訴人又未能提出其他確切
    之證據證明被告另有持刀脅迫證人乙○○等三人之犯行，本
    院亦查無其他積極證據可證明此部分指訴，尚不能遽認被告
    有持刀脅迫證人乙○○等三人行無義務之事之事實。惟公訴
    人認被告此部分行為亦係前揭論罪科刑之以脅迫使人行無義
    務之事之手段之一，屬單純一罪，爰不另為無罪之諭知。
據上論斷，應依刑事訴訟法第四百五十五條之一第三項、第三百
六十九條第一項前段、第三百六十四條、第二百九十九條第一項
前段，刑法第二條第一項前段、第三百零四條第一項、第五十五
條、第四十一條第一項前段（修正前），罰金罰鍰提高標準條例
第一條前段、第二條（修正前），現行法規所定貨幣單位折算新
臺幣條例第二條，判決如主文。
本案經檢察官甲○○到庭執行職務。
中    華    民    國    95    年    11    月    6     日
                  刑事第十一庭  審判長法  官  吳進發
                                      法  官  王世華
                                      法  官  莊嘉蕙
以上正本證明與原本無異。
本件不得上訴。
                                      書記官  魏愛玲
中    華    民    國    95    年    11    月    6     日
附錄本案論罪科刑法條全文
刑法第304條第1項
以強暴、脅迫使人行無義務之事或妨害人行使權利者，處3年以
下有期徒刑、拘役或 300 元以下罰金。


司法院資訊處製作；財團法人民間司法改革基金會備份。
